最高法院刑事判決　　　　　　九十四年度台上字第六八八一號
　　上　訴　人　甲○○
　　選任辯護人　盧慶南律師
上列上訴人因妨害風化案件，不服台灣高等法院中華民國九十二
年三月二十七日第二審更審判決（九十二年度少連上更(一)字第四
號，起訴案號：台灣板橋地方法院檢察署八十八年度偵字第一五
一五五號），提起上訴，本院判決如下：
    主  文
原判決關於對於十四歲以下之女子，以強暴而為猥褻之行為（即
民國八十八年六月一日第二次強制猥褻）部分撤銷，發回台灣高
等法院。
    理  由
本件原判決認定：上訴人甲○○與Ａ女（真實姓名住所及年籍詳
卷）之母陳○○（真實姓名在卷）原同居於台北縣中和市○○路
○段（詳細住址在卷）住處，明知Ａ女係未滿十四歲之女子，見
Ａ女年幼可欺，竟基於猥褻之犯意，於八十八年六月一日上午八
時許，在上開住處，將Ａ女抱進房間之後，把Ａ女摔在床上，撲
到Ａ女身上，壓在Ａ女身上用嘴巴咬Ａ女嘴巴及胸部，並伸手進
入Ａ女之衣服內摸其胸部及陰部，嗣強脫其長褲，但因長褲腰帶
棉繩綁得太緊致脫不下來，即將其兩腳倒拉起來，要拉掉長褲，
亦因拉不掉而作罷，最後改用腳踢Ａ女陰部，施以暴力致Ａ女下
巴受有抓痕紅腫，右胸部受有一三〤三公分之瘀血及會陰皮膚紅
、會陰皮膚擦傷等傷，至使Ａ女不能抗拒，強行撫摸Ａ女之胸部
及下體而猥褻得逞。嗣Ａ女將此事告知學校教師，Ａ女之父游○
○（真實姓名在卷）、母陳○○始知上情等情。因而維持第一審
論處上訴人以對於十四歲以下之女子，以強暴而為猥褻之行為罪
刑，駁回上訴人在第二審之上訴，固非無見。
惟查：（一）按鑑定之經過及其結果，應命鑑定人以言詞或書面
報告，刑事訴訟法第二百零六條第一項明文規定。又法院囑託機
關鑑定，準用第二百零六條第一項之規定，修正前同法第二百零
八條第二項（修正後為第一項）亦定有明文。是鑑定報告書之內
容應包括鑑定經過及其結果，法院囑託鑑定機關為鑑定時，受囑
託之鑑定機關應將鑑定經過及其結果一併載明鑑定報告書中，始
符法定記載要件而具備證據資格。惟鑑定機關未必知悉此項製作
鑑定報告書之程式規定，若鑑定報告書僅簡略記載鑑定結果，而
未載明其鑑定經過，此種欠缺法定記載要件之鑑定報告並非不可
補正，法院自應先命受囑託機關補正，必要時並得通知受囑託機
關實施鑑定之人以言詞報告或說明，使之完足，不得逕以其欠缺
法定記載要件，即謂無證據能力。本件第一審法院囑託法務部調
查局於八十八年十月二十七日對上訴人及被害人Ａ女以「控制問
題法、混合問題法」分別進行測謊之結果，認：「（一）甲○○
稱：(1)『其未曾猥褻Ａ女』、(2)『其未曾撫摸Ａ女下體、胸部』
，經測試無情緒反應，應未說謊；（二）被害人Ａ女稱：『其曾
遭甲○○撫摸下體、胸部』，經測試呈情緒反應，應係說謊。」
等情，有該局八十八年十月二十八日陸（三）字第八八○七六
三七九號鑑定通知書一件可稽（見第一審卷第三七頁）。該鑑定
通知（報告）書固僅記載鑑定結果，而未將鑑定經過一併載明，
揆之上開說明，此程式欠缺並非不能先命鑑定機關為補正，或使
實施鑑定之人以言詞報告或說明。乃原判決對於上開有利上訴人
之證據，未先命鑑定機關補正，或使其鑑定人以言詞報告或說明
，遽以「測謊鑑定報告書僅記載採控制問題法、混合問題法之鑑
定結果，至就受測人受測時是否同意進行測謊及其當時身心狀態
、意識如何，施測人是否具備專業訓練資格，施測過程中所採檢
測方法與題組暨受測人對題組發問時反應之圖型紀錄，測謊儀器
運作情形及施測環境有無干擾等之鑑定經過事項，俱未記載，與
刑事訴訟法第二百零六條第一項、第二百零八條第二項之規定即
有未合」等由（見原判決第八頁第四至八行），認與法定記載要
件不符，不得作為證據，自難謂為適法，亦不足以昭折服。（二
）原判決係依憑被害人Ａ女之指述，資為上訴人有強制猥褻事實
之論據。然稽之卷內資料，上訴人自第一審起即迭稱因其與Ａ女
之母同居，Ａ女早生排斥，且上訴人對Ａ女姐妹生活嚴加管教，
因Ａ女不願分擔家事，時遭其斥責，因而造成Ａ女怨懟不滿，以
Ａ女坦承在八十八年六月一日事件發生前書寫字條表示要將上訴
人殺死，足見Ａ女對上訴人蓄積不滿極深，是否因其於八十八年
六月一日早晨掌摑Ａ女耳光，即藉此挾怨誣指，並非全無可能等
語（見第一審卷第一一七頁，原審上訴卷第二九、一一四、一一
五頁，上更(一)卷第六七、六八頁）；被害人Ａ女於偵查中坦承上
訴人在八十八年六月一日早上有打伊一巴掌，並供稱：「以前我
曾在紙上寫過很恨他、想殺他。」、「（為何會寫恨他？）因為
以前（時間記不得）我在洗衣服時，他（即上訴人）指責我為甚
麼不先問清楚，那些衣服要先洗，並打我，我瞪他。」（見偵查
卷第二○頁反面、二一頁）；告訴人即Ａ女之母陳○○亦陳稱Ａ
女有寫紙條說要殺上訴人，及Ａ女因為不做家事遭上訴人毆打等
情（見第一審卷第九六頁，偵查卷第二一頁反面）。依此，則上
訴人之上開所辯，似非全然無憑。究竟實情如何，有無可能如上
訴人所指稱係因Ａ女積怨而誣指之情形，原審對此全未調查審認
，根究明白，有理由不備及調查未盡之違誤。（三）被告有與證
人對質或詰問證人之權利；對質詰問權為憲法保障之基本人權（
司法院大法官會議釋字第三八四號解釋），乃被告重要之訴訟防
禦權利，藉由對質詰問程序，法院得以觀察其問答之內容與互動
，親身感受而獲得心證，有助於真實之發現，是證人於審判中作
證，除非當事人捨棄，否則非經當事人對質詰問，其證詞不得作
為證據。刑事訴訟法第一百八十四條第二項規定：因發見真實之
必要，得命證人與他證人或被告對質，亦得依被告之聲請，命與
證人對質。在採行職權主義訴訟制度之九十二年一月十四日修正
前同法第一百六十六條第一項規定，即已賦予當事人或辯護人得
直接或聲請審判長詰問證人之權利（修正後改採改良式當事人進
行主義，有關證人詰問之次序、方法、限制、內容，更屬審判程
序進行之最核心部分），是除待證事實已甚明確者外，在發現真
實及維護被告利益下，法院不得拒絕被告對質詰問之請求，若法
院認待證事實已臻明確而無對質之必要，亦須於判決理由內予以
說明，否則即有理由不備之違法。上訴人因質疑Ａ女有上述因積
怨而誣指之情事，於原審法院前審即或具狀，或以言詞請求與Ａ
女對質並行使其詰問權（見原審上訴卷第三三、四○頁），此項
對質詰問請求與辯明Ａ女上開指述之憑信性，至有關係，自有使
其對質詰問之必要，且與性侵害犯罪防治法第十四條、第十五條
（現行法為第十六條）規定不相違背，乃原審置而不理，致不當
剝奪上訴人與證人Ａ女對質詰問之權利，並妨害發現真實，於法
自屬有違，且亦未於判決理由說明無對質詰問必要之理由，併有
理由欠備之違法。（四）被告以外之人於審判外之言詞或書面陳
述，雖不得以之直接作為認定犯罪事實與否之證據，但參酌現行
刑事訴訟法第一百六十六條之一第二項、第三項第六款，第一百
六十六條之二之規定及行反詰問時，容許以陳述人先前不一致之
陳述作為彈劾證據之法理，非不得以之作為彈劾證據，用來爭執
被告、證人、鑑定人陳述之證明力。原判決係以證人即告訴人陳
○○證述「於八十八年六月一日，我經女兒就讀之學校通知後，
見女兒一直哭，稱他伯伯（即上訴人）將他強拖至房間，咬她之
嘴唇及下體」等語，資為認定上訴人有強制猥褻事實之證據（見
原判決第四頁第十六至十八行），然陳○○所供係聽聞自Ａ女之
陳述，得否作為不利於上訴人之認定，已饒堪研求。矧查，陳○
○於偵查中曾郵寄一信件給檢察官，略稱Ａ女正值反叛期，是否
因為不滿伊同居人即上訴人平日管教而產生反抗心理，並因當日
上訴人動手打Ａ女，致其到校向老師哭述時扭曲事件，使老師認
為事態嚴重，才會產生誤會等語（見偵查卷第二七、二八頁），
核其內容與陳○○及Ａ女之證言彼此不能相容，得否據為陳○○
及Ａ女供述憑信性之參考，亦有一併審酌之必要。以上或為上訴
意旨所指摘，或為本院得依職權調查之事項，應認原判決關於八
十八年六月一日第二次強制猥褻部分，仍有撤銷發回更審之原因
。
據上論結，應依刑事訴訟法第三百九十七條、第四百零一條，判
決如主文。
中　　華　　民　　國　九十四　年　 十二 　月　　八　　日
                      最高法院刑事第八庭
                          審判長法官  呂　潮　澤
                                法官  吳　昆　仁
                                法官  孫　增　同
                                法官  趙　文　淵
                                法官  吳　　　燦
      本件正本證明與原本無異
                                      書  記  官
中　　華　　民　　國　九十四　年　 十二 　月　 十四 　日
                                                      Ｑ